【裁判字號】    96,重上更(一),9
【裁判日期】    970102
【裁判案由】    確認法定抵押權存在
【裁判全文】
臺灣高等法院民事判決               96年度重上更(一)字第9號
上  訴  人  喬柏營造有限公司
法定代理人  丑○○
訴訟代理人  子○○
            陳詩經律師
被  上訴人  己○○
            辛○○○
            癸○○
            庚○○
            壬○○
上5人共同
訴訟代理人  王嘉寧律師
複代理人    丁○○
被  上訴人  甲○○（即李麗芬）
            戊○○
            丙○○
            乙○○
上列當事人間，因確認法定抵押權存在等事件，上訴人對於中華
民國93年10月5日臺灣士林地方法院88年度重訴字第658號第一審
判決提起上訴，經最高法院第一次發回更審，本院於96年12月19
日言詞辯論終結，判決如下：
    主  文
原判決關於駁回上訴人後開第2、3項之訴部分及其假執行之聲請
併訴訟費用之裁判均廢棄。
上開廢棄部分，再確認上訴人對於附表所示建物，在新臺幣
1,703,540元範圍內之第一順位法定抵押權存在。
被上訴人己○○、辛○○○、癸○○、庚○○及壬○○應再給付
上訴人新臺幣 1,703,540元，及己○○、辛○○○、癸○○、壬
○○自民國88年11月24日起、庚○○自民國88年11月26日起，均
至清償日止，按週年利率5%計算之利息。
上訴人其餘上訴駁回。
第一、二審及發回前第三審訴訟費用（除確定部分外），由被上
訴人己○○、辛○○○、癸○○、庚○○及壬○○負擔40%，丙
○○、李麗芬、戊○○、乙○○負擔5%，其餘由上訴人負擔。
本判決第 3項於上訴人以新臺幣56萬元為己○○、辛○○○、癸
○○、庚○○及壬○○供擔保後，得假執行；但己○○、辛○○
○、癸○○、庚○○及壬○○如於假執行程序實施前，以新台幣
1,703,540元為上訴人預供擔保後，免為假執行。
    事  實  及  理  由
一、被上訴人丙○○、甲○○、戊○○及乙○○（下稱丙○○等
    4人）未於言詞辯論期日到場，核無民事訴訟法第386條所列
    各款情形之一，依上訴人之聲請，由其一造辯論而為判決。
二、上訴人主張：
  (一)被上訴人己○○、辛○○○、癸○○、庚○○、壬○○等 5
    人（下稱己○○等5人），於86年6月10日以其所有並領有臺
    北縣政府工務局所核發83淡建字第1590號准予興建地下 1層
    、地上 8層建物（下稱系爭工程）建造執照之坐落臺北縣淡
    水鎮○○段龍木井小段18-7、22、22-2及23地號等 4筆土地
    （下稱系爭土地），與上訴人簽訂「水仙大廈承攬合約書」
    （下稱系爭合約），由上訴人承作該 8層建物工程，約定結
    構工程總價款為新臺幣（下同）36,050,000元，另有裝修工
    程款7,773,000元，合計為 43,783,000元；上訴人已依約如
    期完工，領有臺北縣政府工務局所核發88年淡使字第 231號
    使用執照，己○○、癸○○已分別將部分建物移轉登記予被
    上訴人丙○○等4人；惟己○○等5人尚積欠上訴人部分工程
    款迄未給付。
  (二)關於追加工程部分：
    1.最高法院就己○○等 5人應否再給付上訴人51項追加工程
      款3,967,215元部分發回，係因上訴人主張己○○等5人應
      再給付4,878,379元追加工程款，己○○等5人僅承認其中
      之911,164元（已判決確定），否認其它之追加工程款。
    2.己○○每日均到場監工、指示追加工程，經品質檢查後，
      於歷次請款單上估驗同意，足認己○○等5人已同意追加
      工程款。況87年5月26日己○○與被上訴人甲○○簽訂水
      仙大廈房地預定買賣契約書之附件五「水仙大廈建材說明
      書」、88年3月12日核發之系爭工程使用執照、88年3月23
      日己○○簽認之水仙大廈新建工程會議記錄、88年6月7日
      己○○與被上訴人乙○○簽訂之交屋明細書、88年6月13
      日進行之「水仙大廈工程請款協調會」、88年7月8日及14
      日己○○等定作人並未對追加項目表示不同意，反而再給
      付上訴人工程款320萬元，足認己○○等5人並未否認追加
      工程之存在。己○○在本件訴訟繫屬前並未表示不同意追
      加工程，並以追加工程施作有瑕疵為由主張扣款，足證己
      ○○並無不同意追加工程，己○○於追加工程施作完畢後
      任意砍價之行為，尤不可取，其主張更不可採。
    3.系爭工程曾辦理加減帳，88年 6月13日上訴人與己○○進
      行水仙大廈工程請款協調會，己○○並未對追加項目表示
      不同意，反而在紀錄上載明依合約書第 4條、第2條第5項
      處理之，並無部分工程項目同意、其他部分不同意之情形
      ，且己○○對於追減工程款完全同意，足見系爭工程曾辦
      理加減帳，己○○等5人事後否認追加工程，自不可採。
  (三)上訴聲明：
    1.原判決關於駁回上訴人後開第2、3項之訴、假執行之聲請
      及訴訟費用之裁判均廢棄。
    2.前項廢棄部分，再確認上訴人對於附表所示建物，在
      3,967,215元範圍內之第一順位之法定抵押權存在。
    3.被上訴人己○○等5人應再給付上訴人3,967,215元，及己
      ○○、辛○○○、癸○○、壬○○自88年11月24日起、庚
      ○○自88年11月26日起，均至清償日止，按週年利率5%計
      算之利息。
    4.前項聲明，上訴人願供擔保請准宣告假執行。
    （本院按：兩造其餘上訴部分，業經最高法院駁回確定）
三、被上訴人己○○等5人則以：
  (一)上訴人於86年6月間與己○○等5人簽訂系爭合約，由上訴人
    承作系爭工程，約定結構工程總價款為36,050,000元，另有
    裝修工程款7,773,000元及合約外追加之工程款860,912元，
    合計為44,643,912元，扣除已受領工程款、及溢領工程款，
    己○○等5人實際未支付之工程款僅餘4,305,293元，上訴人
    所指之追加工程款4,878,379元，除其中之911,164元外，餘
    均不實。系爭工程因上訴人施工拖延、進度緩慢，施工品質
    諸多瑕疵，被上訴人得請求上訴人賠償損害，與上訴人得請
    求之工程款抵銷後，上訴人已無工程款可請求，其法定抵押
    權自屬不存在等語置辯。（本院按：被上訴人上訴第三審部
    分，業經最高法院駁回確定）。
  (二)對上訴人主張之答辯：
    1.系爭工程龐大而項目複雜，己○○又非專業人士，並無專
      業能力能夠到場監工、口頭指示追加工程。兩造依約有核
      實辦理增減帳及義務，並非承攬人任意提出追加項目明細
      表，定作人即有照付之義務。本件承攬人有諸多不依合約
      施工，亂改效果較差之施工法致施工品質有諸多後遺症或
      虛構請款項目之行為，上訴人該部分主張，於法未合。
    2.己○○並未同意估驗單之內容，只是確認付款金額，並非
      估驗合格或同意所有追加項目請款之意，此可觀兩造在合
      約第6條第1款約定每次付款應先扣留5%保留款，即為此目
      的。況上訴人常不依通常程序請款，己○○若不允，則動
      輒以人情及停工相逼，故己○○常因此而未詳加估驗請款
      項目有無虛假，是否按圖施工等為評估，本件經結算後，
      上訴人已無得向被上訴人請求之款項。
    3.關於上訴人主張87年 5月26日己○○與甲○○簽訂水仙大
      廈房地預定買賣契約書之附件五水仙大廈建材說明書、88
      年3月12日核發之系爭工程使用執照、88年3月23日己○○
      簽認之水仙大廈新建工程會議記錄、88年6月7日己○○與
      乙○○簽訂之交屋明細書、88年 6月13日進行之水仙大廈
      工程請款協調會等證物中，縱被上訴人並未對其表示意見
      或未異議，亦非同意請款單全部項目。且自88年 6月30日
      起，被上訴人就曾委託林雯澤律師發函明示「．．．該等
      工程其中有未施作者、有已施作而未完工者．．．此部分
      工程款或未成就或欠明暸．．．」等語，並非被上訴人對
      追加工程項目不爭執。上訴人多次主張被上訴人於本件起
      訴前並未爭執或不同意追加工程，但該等工程清單係上訴
      人起訴後所製作，被上訴人根本於起訴前無從得知及審酌
      ，自不可能於起訴前表示反對之意思。
    4.關於台灣省建築師公會鑑定報告：
      兩造既簽立承攬合約及契約一部分之附件圖說等文件，足
      證兩造已明文約定施工項目及金額，上訴人本有依約施工
      之義務，並無任意更改施工方法之行為，故上訴人於未得
      被上訴人同意前，擅自變更設計施作，雖有專業建築師公
      會鑑定，但與本件系爭51項追加工程無涉。
    5.關於上訴人主張被上訴人任意砍價：
      承攬合約第2條第4項約定應依原承攬項目單價，就變更部
      分核實辦理加減，故應僅就變更部分加減補貼費，非如上
      訴人所稱「更改位置工材費」，自無任意砍價之問題。
  (三)答辯聲明：
    1.上訴駁回。
    2.如受不利判決，被上訴人願供擔保請准免為假執行之宣告
      。
四、被上訴人丙○○等4人：
  被上訴人經合法通知，未於言詞辯論期日到場，亦未提出書狀
  作何聲明或陳述。
五、兩造不爭執之事實：
  上訴人主張己○○等5人，就其所有系爭4筆土地已領有臺北縣
  政府工務局所核發83淡建字第1590號准予興建系爭工程之建造
  執照，於86年 6月10日與上訴人簽訂系爭合約，由上訴人承作
  系爭工程，約定結構工程總價款為36,050,000元，另有裝修工
  程款7,773,000元合計為 43,783,000元；上訴人已完工領有臺
  北縣政府工務局所核發88年淡使字第 231號使用執照，己○○
  、癸○○分別將部分建物出售、移轉登記予被上訴人丙○○等
  4人，己○○等5人於抵銷前尚有積欠上訴人工程款未給付，經
  上訴人催索仍未履行給付義務之事實，為己○○等 5人、丙○
  ○等 4人所不爭執，且有建造執照、系爭合約（含裝修工程、
  估價單）、使用執照、系爭工程之建物登記謄本、存證信函等
  在卷足稽（見原審卷一第18至第83頁、第191、192頁、第89頁
  至92頁），上訴人主張之前開事實，堪信為真實。
六、兩造爭執點之論述：
  兩造訂有承攬合約，上訴人主張其經業主同意完成追加工程
  4,878,379元，但被上訴人己○○等5人僅就其中911,164元（
  如附件所示項次1-3、22、43、46-48、50-51全部承認，項次4
  、21、33、38 -42則部分承認）為承認，且該部分之金額業已
  確定，其餘3,967,215元則加以否認。上訴人主張其施作如附
  表所示之51項追加工程，被上訴人除承認部分工程係經其同意
  施作外，其餘部分則不承認，並抗辯依系爭合約第2條第4項、
  第3條第4項、第4條規定「業主於必要時」有變更或追加工程
  之權限，承攬人無片面追加或變更工程之權，縱本件業主提出
  追加工程，依系爭合約，雙方亦應核實辦理加減帳云云。但查
  ，被上訴人自認於88年3月23日收受工程明細表，且被上訴人
  承認上訴人施作且經判決確定之911,164元工程，並未經「雙
  方已核實辦理增減」之程序，是被上訴人抗辯追加工程款需經
  一定之雙方核實辦理增減程序方得請求云云，並不可採。至於
  上訴人主張若被上訴人對上訴人於88年3月23日提出之追加工
  程明細內容及單價有異議，自不會於88年7月8日給付上訴人
  320萬元云云，因系爭工程約定結構工程總價款為36,050,000
  元，另有裝修工程款7,773,000元合計為43,783,000元，依上
  訴人於本件經發回前提出之水仙大廈結構體工程請款、付款明
  細表（見本院上字卷一第141頁）所載，被上訴人該部分之付
  款為水仙大廈結構體工程款，系爭建物結構體總價款為
  36,050,000元，於該明細表中上訴人所請求之36,044,399元，
  已較原承攬之總價為低，尚難認上訴人該次請款係針對追加工
  程款，而非原約定之結構體工程款，且被上訴人付款之總金額
  僅為34,513,875元，較上訴人請款之金額少1,530,524元，足
  認被上訴人於88年7月8日給付之320萬元，係為支付原合約應
  付款項，而非追加工程款，則上訴人主張被上訴人給付320 萬
  元係同意追加工程之項目及單價云云，尚無可信。故本院應就
  兩造所爭執之工程項目及金額是否合理逐一認定，爰分述如下
  ：
  (一)上訴人請求之工程項目及金額均有理由部分：
    1.附件項次5、7-10、13、15-18、28、34、37：
      上訴人主張有追加工程，被上訴人己○○等5人雖不否認
      施作，但抗辯屬原合約之一部分，上訴人業已說明並非原
      合約內容之理由，而被上訴人空言抗辯，並未敘明理由，
      其抗辯洵無可採，則被上訴人應給付上訴人1,229,121元
      （計算式為：249,535+463,200+69,800+ 178,038+
      120,175+20,000 +8,000+11,000+15,000+20,000+27,873+
      15,000 +31,500=1,229,121）。
    2.關於附件項次6：
      上訴人主張該項工程係因被上訴人刪除原皂土毯施作工程
      之替代工程，為被上訴人所否認，抗辯上訴人偷工減料。
      依兩造於台灣省建築師公會鑑定時，對於皂土毯工程業已
      刪除並無爭執（外放鑑定報告第 5頁），且己○○於鑑定
      時陳稱不必打牆檢查防水工程，足認防水工程應係在皂土
      毯工程刪除後之替代工程，己○○等 5人之抗辯尚不足採
      ，應給付上訴人97,400元之工程費用。
    3.關於附件項次12：
      己○○等 5人抗辯該部分為重複請款，但若係重複請款，
      己○○等5人未舉證證明何以需給付上訴人5,000元差額概
      括補貼費？則上訴人請求之金額73,188元應予准許，因其
      中己○○等5人承認之5,000元在本件發回前業已確定，故
      己○○等5人應再給付上訴人68,188元。
    4.關於附件項次21：
      上訴人主張兩造於11/12將全部水槽及斜度更改，己○○
      等5人對此未見爭執，並稱補貼3,000元，足認系爭工程確
      與原合約不同。己○○等5人抗辯僅需補貼3,000元，但對
      於何以僅為些許補貼、其計算標準為何，未見詳載理由，
      其抗辯不可採，己○○等5人應再給付上訴人12,000元。
    5.關於附件項次25：
      上訴人主張該部分款項，係因業主要求拆除已完成之牆壁
      更改水電管路，雖己○○等5人抗辯該工程非合約項目云
      云，但己○○等5人既未爭執確有要求將牆壁打除修改管
      線之事實，則上訴人請求己○○等5人給付15,000元，應
      予准許。
    6.關於附件項次38：
      被上訴人對於其中之10,000元不爭執，而台灣省建築師公
      會鑑定時，並非未提及突1-RFL部分，但未載明廁所衛浴
      未施作完工，則己○○等 5人空言抗辯該部分工程尚未完
      工，自不可採。則上訴人請求25,000元應無不當，己○○
      等5人需再給付上訴人15,000元。
    7.綜上，己○○等5人對於前開追加工程項目應再給付上訴
      人1,436,709元（計算式為：
      1,229,121+97,400+68,188+12,000+15,000+15,000＝
      1,436,709）
  (二)上訴人之請求非無理由，但其舉證尚不足使本院認工程款項
    如其所請求之數額者：
    1.關於附件項次14：
      己○○等 5人抗辯該項工程係因上訴人工程施作錯誤所致
      ，雖己○○稱其並無監工之能力，但己○○每日均至土地
      關心進度，若水箱施作錯誤，衡情己○○不可能未發現，
      己○○等5人之抗辯不足採，應給付上訴人該筆工程費用
      。但依上訴人提出之工程單價，不鏽鋼爬梯L= 4.5M之價
      格為20,000元，依理L=2.25M之價格應為L=4.5M之一半，
      則上訴人之請求於10,000元之範圍內為有理由。
    2.關於附件項次19：
      合約約定二樘門之總價為77,500元，依上訴人主張，僅追
      加一樘，價格應以38,750元為當。
    3.關於附件項次23：
      上訴人與己○○等 5人均同意該項工程為系爭合約第75項
      改成76項。而系爭合約第75項之金額原為35,360元，第76
      項之金額為74,759元，二者價格相差39,399元，扣除兩造
      不爭執且判決確定之15,000元，己○○等5人應再給付上
      訴人24,399元。
    4.綜上，上開工程項目，己○○等5人應再給付上訴人
      73,149元（計算式：10,000+38,750+24,399=73,149）。
  (三)上訴人之請求為無理由者：
    1.己○○雖於88年3月23日於水仙大廈新建工程會議記錄中
      簽名（見原審卷第169頁），但其簽名旁另有上訴人之代
      理人子○○之簽名，應認己○○及子○○之簽名，係簽認
      該 2人確有參加該次會議，己○○並同意「水仙大廈追加
      工程計51項、追減工程計2項，資料交由業主校對。」，
      並取回上訴人所提供之資料以為校對，尚無簽認上訴人請
      款之款項或金額之意思。且雙方於88年6月13日水仙大廈
      工程請款協調會上簽認，確認「1.第參大項，第一款第5
      、6、7目承包商同意追減，其餘目依水仙大廈工程承攬合
      約書第4條承攬價額及量處理之。並依第2條第5項處理之
      。」。系爭合約第2條第2項及第4條分別規定：數量計算
      方式，以圖說計算為憑（不以現場丈量為準），甲乙雙方
      應確實計算圖說並詳予核對，如乙方於承攬或施工前尚未
      計算核對，則以甲方計算數量為準。總價承包之工程，除
      因訂約後甲方辦理設計變更應就變更部分核算辦理加減帳
      外，其估價單所列項目、廠牌、規格、數量、單價，僅供
      雙方估算參考，乙方應依估價單內容及項目配合原圖說及
      補充圖說完成全部工程，不得藉詞數量過多或不足而要求
      加價或重新核算數量。是系爭工程若於數量或單價上有所
      爭執，而承攬人無法提出經業主同意之數量或單價時，應
      以業主核算之數量及單價為準，應堪認定。兩造對工程施
      作並無爭執，但對工程價額有所爭執部分，應以業主核算
      之金額為準。上訴人既無法取得其計算單價或數量之標準
      ，亦無法舉證其因施作該項工程所花費之成本為何，本院
      自應以己○○等5人抗辯且業確決確定之金額為標準，則
      附表項次4、33、39-42，應以己○○等5人所同意之金額
      為準，上訴人之請求於65,000元（計算式為：10,000+
      10,000 +20,000+ 10,000+5,000+10,000=65,000）部分，
      為無理由，應予駁回。
    2.關於附件項次24：
      上訴人自承該工程非原合約工程項目，但並未舉證業主有
      要求二次工程之書面，亦未舉證兩造就該部分工程有合意
      ，其主張已不可採。況上訴人將屋頂墊高後造成系爭建物
      結構發生問題，其工程對於己○○等 5人而言亦屬無益，
      自不得請求20,000元。
    3.關於項次26：
      上訴人主張原合約漏列1-3樓之平頂粉光工程，但系爭合
      約建築裝修工程估價單第28、29項關於1-3樓之平頂應有
      全批土ICI乳膠漆，似無水泥粉光之必要存在，則上訴人
      主張其施作合約未載明之工程，且無法證明已得己○○等
      5人同意，又為無益工程，其請求139,524元，不應准許。
    4.關於項次27：
      牆面、平頂ICI乳膠漆，上訴人主張系爭合約漏列該工程
      項目，但4-8樓業已就牆面、平頂為水泥粉光，且己○○
      等5人並未要求上訴人施作ICI乳膠漆，上訴人之施作對己
      ○○等5人並無實益，上訴人請求450,000元，為無理由。
    5.關於項次32：
      上訴人自承原合約項目所無，係業主口頭要求施作者，但
      機房施作地磚並非合於社會上通認之行為，該工程項目難
      認有利於己○○等 5人，上訴人請求給付52,548元，為無
      理由。
    6.關於項次35：
      兩造間之承攬工程係為整體建物之營造，施作插頭及開關
      ，本為上訴人之契約義務，若上訴人無法證明己○○等 5
      人係於上訴人施作完成後另行要求變更者，則上訴人縱有
      遷移開關之位置，亦不得向業主請求付款。上訴人並未就
      對其有利之證據加以舉證，則其請求己○○等5人給付，
      為無理由。
    7.關於項次45：
      上訴人自承該項目非工程合約項目，而係使用執照申請費
      用，但系爭合約第2條第6款規定「乙方於訂約前負責提供
      本約工程（建物）所附設之供電供水電系統．．．並保證
      完工後甲方有效接管使用」，故上訴人本應提供能有效使
      用之供水設施，且本件為總額承攬型合約，接通水電之必
      要費用，應包含於承攬費用中，上訴人另行請求55,000元
      已無理由，況該筆費用並非申請費用，而係補件費用，若
      上訴人因可歸責於己之事由，而需補正其送審文件，該部
      分費用，更不得請求業主支付。
    8.關於附件項次11、20、29-31、36、44、49：
      己○○等5人業已證明上訴人就該部分重複請款，上訴人
      既無法對自己有利之事實舉證，其主張不足採，其請求不
      應准許。
  (四)管理費及稅捐：
    工程管理費及稅捐合計為8%，本件工程為總額承攬型，故系
    爭合約並無工程管理費及稅捐之項目存在，但兩造對於追減
    工程有該部分款項且一併扣減之事實，並無爭執，足認追加
    工程部分應有該部分款項存在，依前開說明，己○○等 5人
    應再給付上訴人1,509,858元（計算式為：
    73,149+ 1,436,709 =1,509,858元）加上本件發回前已確定
    之己○○等5人應給付上訴人911,164元，合計己○○等 5人
    應給付上訴人2,421,022元，則己○○等5人應給付上訴人管
    理費及稅捐193,682元（計算式為：2,421,022×8%=193,682
    ，元以下四捨五入）。
  (五)綜上所述，己○○等5人應再給付上訴人1,703,540元（計算
    式為：1,509,858+193,682=1,703,540）。
七、按：「承攬之工作物為建築物或其他土地上之工作物或為此
    等工作物之重大修繕者，承攬人就承攬關係所生之債權，對
    於其工作所附定作人之不動產有抵押權。」、「不動產所有
    人設定抵押權後，得將不動產讓與他人，但其抵押權不因此
    而受影響。」，88年 4月21日總統令修正公佈施行前民法第
    513 條、第867條分別定有明文。又：按修正前民法第513條
    規定承攬人就承攬關係所生之債權，對於其工作所附之定作
    人之不動產有抵押權，乃基於法律規定而生之抵押權，於因
    承攬關係所生之債權發生時即當然成立生效，不以當事人合
    意或登記為要件（最高法院91年度臺上字第1056號裁判參照
    ）。本件上訴人於86年6月10日與己○○等5人簽訂系爭合約
    ，承造系爭工程，完成於88年3月8日，均在民法88年 4月21
    日總統令修正公佈施行之前等事實，為兩造所不爭執，且有
    系爭合約、系爭工程之建物登記謄本、使用執照等影本在卷
    足稽；上訴人於86年6月10日與己○○等5人簽訂系爭合約，
    而承攬建築如附表所示建物，並因此承攬關係，至遲應已於
    88年3月8日取得使用執照時，對於己○○等 5人有請求給付
    承攬報酬之債權除判決確定之 10,715,51元外尚有本院前揭
    認定之 1,703,540元，未受清償。而系爭建物之起造人乃己
    ○○等 5人，於建築完成後辦理建物第一次登記時，亦分別
    登記為渠等 5人所有，嗣始以買賣為原因，將其中部分建物
    分別移轉予登記予丙○○等4人所有等事實，為己○○等5人
    、丙○○等4人所不爭執，且有使用執照影本、建物登記謄
    本等在卷可稽。揆諸前揭規定，上訴人就其承攬系爭工程所
    附於己○○等5人所有如附表所示之建物，於前開未受清償
    之承攬報酬債權範圍內，應有法定抵押權存在，且此法定抵
    押權並不因嗣後己○○等5人將其讓與第三人即丙○○等4人
    而受影響，洵無可疑。從而，丙○○等4人雖於本院前審抗
    辯：渠等為善意第三人，均已付清買賣價款，上訴人對於渠
    等善意受讓之建物，不應主張法定抵押權云云，自不足採取
    。
八、從而，上訴人依修正前民法第 513條之規定，除判決確定部
    分外，再請求確認上訴人對於己○○等5人、丙○○等4人所
    有如附表所示建物在 1,703,540元之範圍內，有第一順位法
    定抵押權存在；暨基於工程承攬合約之法律關係，於請求己
    ○○等5人再給付上訴人1,703,540元，及自起訴狀繕本送達
    翌日即己○○、辛○○○、癸○○、壬○○自88年11月24日
    起，庚○○自88年11月26日起，均至清償日止，按週年利率
    5%計算利息之範圍內，於法有據，應予准許。逾此範圍之請
    求，於法無據，不應准許。關於本院命被上訴人己○○等 5
    人再給付 1,703,540元本息部分，兩造分別陳明願供擔保為
    准、免假執行之宣告，經核於法並無不合，爰分別酌定相當
    擔保金額准許之。至於上訴人敗訴部分，其假執行之聲請失
    所附麗，應併予駁回。原審就上開應准許部分，為上訴人敗
    訴之判決，並駁回其假執行之聲請，尚有未洽，上訴意旨求
    予廢棄改判，為有理由，爰由本院予以廢棄改判如主文第2
    項所示，並依聲請為附條件之准、免假執行之宣告。至於上
    訴人之請求不應准許部分，原判決為上訴人敗訴之判決，並
    駁回其假執行之聲請，經核於法並無不合，上訴意旨求予廢
    棄改判，為無理由，應駁回其上訴。
九、本件事證已臻明確，兩造其他攻擊、防禦方法，及提出未援
    用之證據，經斟酌後認不影響判決基礎，無逐一論述必要，
    併此敘明。
十、據上論結，本件上訴為一部有理由，一部無理由，依民事訴
    訟法 第450條、第449條第1項、第79條、第463條、第385條
    第1項前段、第390條第2項、第392條，判決如主文。
中    華    民    國     97    年    1     月    2    日
                    民事第二庭
                        審判長法  官  吳謙仁
                              法  官  丁蓓蓓
                              法  官  蘇瑞華
正本係照原本作成。
如不服本判決，應於收受送達後20日內向本院提出上訴書狀，其
未表明上訴理由者，應於提出上訴後20日內向本院補提理由書狀
（均須按他造當事人之人數附繕本）上訴時應提出委任律師或具
有律師資格之人之委任狀；委任有律師資格者，另應附具律師資
格證書及釋明委任人與受任人有民事訴訟法第466條之1第1項但
書或第2項（詳附註）所定關係之釋明文書影本。
中    華    民    國    97    年    1     月    3     日
                              書記官  賴以真
附註：
民事訴訟法第466條之1（第1項、第2項）：
對於第二審判決上訴，上訴人應委任律師為訴訟代理人。但上訴
人或其他法定代理人具有律師資格者，不在此限。
上訴人之配偶、三親等內之血親、二親等內之姻親，或上訴人為
法人、中央或地方機關時，其所屬專任人員具有律師資格並經法
院認為適當者，亦得為第三審訴訟代理人。


司法院資訊處製作；財團法人民間司法改革基金會備份。
